臺灣臺中地方法院臺中簡易庭民事判決
110年度中簡字第2498號
原      告  阿里實業有限公司

法定代理人  梁家源  


訴訟代理人  甘昊文  
            周明嘉  
被      告  温彩雪  

訴訟代理人  鄭守博  
被      告  鄭梓嫻  
上列當事人間請求撤銷贈與事件，本院於民國111年4月15日言詞
辯論終結，判決如下：
    主      文
原告之訴駁回。
訴訟費用由原告負擔。
    事實及理由
壹、程序方面
一、按民事訴訟法第255條第1項第1、2款規定：「訴狀送達後，
    原告不得將原訴變更或追加他訴。但被告同意者，請求之基
    礎事實同一者，不在此限。」，而同條項第2款所稱之「請
    求之基礎事實同一」者，係指變更或追加之訴與原訴之主要
    爭點有其共同性，各請求利益之主張在社會生活上可認為同
    一或關連，而就原請求之訴訟及證據資料，於審理繼續進行
    在相當程度範圍內具有同一性或一體性，得期待於後請求之
    審理予以利用，俾先後兩請求在同一程序得加以解決，避免
    重複審理，進而為統一解決紛爭者即屬之(參見最高法院民
    國100年度台抗字第716號民事裁判意旨)。本件原告起訴時
    聲明原為：㈠被告鄭梓嫻將其所有暄昌鋼鐵有限公司（下稱
    暄昌公司）之出資額新臺幣（下同）10萬元贈與被告温彩雪
    之債權行為，及轉讓該出資額予被告温彩雪之準物權行為應
    予撤銷；㈡被告温彩雪應將前項所示之出資額，回復登記為
    被告鄭梓嫻所有。嗣於110年10月27日具狀將聲明更正為：㈠
    先位聲明：⑴被告鄭梓嫻將其所有暄昌公司之出資額轉10萬
    元贈與被告温彩雪之債權行為，及轉讓該出資額予被告温彩
    雪之準物權行為無效；⑵被告温彩雪應將前項所示之出資額
    ，回復登記為被告鄭梓嫻所有。㈡備位聲明：⑴被告鄭梓嫻將
    其所有暄昌公司之出資額10萬元贈與被告温彩雪之債權行為
    ，及轉讓該出資額予被告温彩雪之準物權行為應予撤銷；⑵
    被告温彩雪應將前項所示之出資額，回復登記為被告鄭梓嫻
    所有。（見本院卷第119頁），兩者核屬基礎事實同一，且
    無礙訴訟終結，故原告上開訴之變更，應予准許。
二、又民事訴訟法第247條所謂即受確認判決之法律上利益，係
    指因法律關係之存否不明確，致原告在私法上之地位有受侵
    害之危險，而此項危險得以對於被告之確認判決除去之者而
    言，故確認法律關係成立或不成立之訴，苟具備前開要件，
    即得謂有即受確認判決之法律上利益，縱其所求確認者為他
    人間之法律關係，亦非不得提起(參見最高法院42年台上字
    第1031號民事判例及83年度台上字第1169號民事裁判等意旨
    )。原告起訴主張其為被告鄭梓嫻之合法債權人，被告鄭梓
    嫻原持有暄昌公司10萬元股權，而被告鄭梓嫻將上開股權讓
    與被告温彩雪，被告2人間系爭買賣行為係通謀虛偽意思表
    示，有害於原告之債權，已為被告2人所否認，則原告主觀
    上對於被告2人間就系爭買賣行為之法律關係存否已屬不明
    確，將使原告在私法上之地位有受侵害之危險，而此危險得
    以法院之確認判決予以除去，是依前揭民事訴訟法第247條
    第1項前段規定及最高法院42年台上字第1031號民事判例、8
    3年度台上字第1169號民事裁判等意旨，原告提起本件消極
    確認訴訟即具有受確認判決之法律上利益，應為合法，併准
    許之。
三、被告鄭梓嫻未於言詞辯論期日到場，核無民事訴訟法第386
    條所列各款情形，爰依原告之聲請，由其一造辯論而為判決
    。
貳、實體方面
一、原告主張：原告為被告鄭梓嫻之合法債權人，此有債權憑證
    、債權讓與證明書、債權讓與通知合法送達文件可證。原告
    前針對被告鄭梓嫻出資額10萬元贈與訴外人鄭守博之行為提
    起撤銷贈與訴訟，並判決訴外人鄭守博應將系爭出資額返還
    被告鄭梓嫻，原告持該勝訴判決【案號：臺灣臺中地方法院
    108年度中簡字第2917號】向執行法院聲請強制執行，並經
    臺灣臺中地方法院109年度司執字第39522號執行拍定在案。
    嗣後原告110年1月29日收受刑事處分書，方得知前開民事判
    決確定前（即109年3月13日24時），訴外人鄭守博將另筆出
    資額移轉被告鄭梓嫻，被告鄭梓嫻收受出資額後，於109年3
    月16日再將出資額贈與被告温彩雪。此有原告收受臺灣臺中
    地方檢察署109年度偵續字第238號刑事起訴處分書為憑。 
    本件被告於臺灣臺中地方檢察署109年度偵續字第238號偵查
    程序中自承有共同商議將原屬被告鄭梓嫻所有之出資額，全
    數移轉至温彩雪名下，再虛偽主張其二人間有借貸關係，故
    以出資額為抵銷等語，足證被告間之贈與係為無償贈與且屬
    通謀虛偽，依法其所為之債權行為、物權行為均應無效。另
    按「債務人所為之無償行為，有害及債權者，債權人得聲請
    法院撤銷之。」民法第244條第1項、第4項定有明文，現被
    告鄭梓嫻以贈與方式將系爭出資額之所有權移轉登記予被告
    温彩雪，致原告求償無著，該行為顯有損害原告之債權，爰
    依民法第244條第1項、第4項之規定提起本訴，請求將被告
    二人所為贈與行為應予撤銷，並聲明：㈠先位聲明：⑴被告鄭
    梓嫻將其所有暄昌公司之出資額轉10萬元贈與被告温彩雪之
    債權行為，及轉讓該出資額予被告温彩雪之準物權行為無效
    ；⑵被告温彩雪應將前項所示之出資額，回復登記為被告鄭
    梓嫻所有。㈡備位聲明：⑴被告鄭梓嫻將其所有暄昌公司之出
    資額10萬元贈與被告温彩雪之債權行為，及轉讓該出資額予
    被告温彩雪之準物權行為應予撤銷；⑵被告温彩雪應將前項
    所示之出資額，回復登記為被告鄭梓嫻所有。
二、被告答辯略以：
  ㈠被告温彩雪以：被告鄭梓嫻曾以久綖興業公司名義，向被告
    温彩雪借款，被告鄭梓嫻就其關於暄昌公司之出資，於102
    年10月14日簽有讓渡協議書（見本院卷第263頁），將該出
    資之股權抵償借款。因暄昌公司之股東包含訴外人鄭守博，
    故被告鄭梓嫻將其對暄昌公司之出資額100,000元轉讓予訴
    外人鄭守博，惟經鈞院108年度中簡字第2917號認定原告請
    求撤銷上開出資額之債權行為及準物權行為，暨命鄭守博應
    將該出資額變更登記回復為被告鄭梓嫻所有係有理由，並 
    於109年3月13日24時確定在案。109年3月13日鄭守博係依照
    上開確定判決將被告鄭梓嫻之出資額回復登記為被告鄭梓嫻
    所有，109年3月16日係因被告2人間之消費借貸關係，將上
    開股權復移轉登記予被告温彩雪，並非無償贈與。嗣原告持
    前對於被告鄭梓嫻之執行名義聲請執行，已對於被告鄭梓嫻
    於暄昌公司之股權執行，並由鈞院以109年度司執字第39522
    號執行完畢，被告鄭梓嫻於暄昌公司已無股權存在。原告主
    張鈞院108年度中簡字第2917民事判決確定前（即109年3月1
    3日24時），訴外人鄭守博將另筆出資額移轉被告鄭梓嫻，
    被告鄭梓嫻收受出資額後，於109年3月16日再將出資額贈與
    被告温彩雪一節，與事實不符，足認被告鄭梓嫻系爭轉讓出
    資額之債權行為及準物權行為並非贈與，亦非通謀虛偽等語
    ，資為抗辯。並聲明：原告之訴駁回。
  ㈡被告鄭梓嫻未於言詞辯論期日到場，亦未提出書狀作何聲明
    或陳述。
三、得心證之理由
　㈠原告主張：原告為被告鄭梓嫻之合法債權人。原告前針對被
    告鄭梓嫻出資額10萬元贈與訴外人鄭守博之行為提起撤銷贈
    與訴訟，並判決訴外人鄭守博應將系爭出資額返還被告鄭梓
    嫻，原告持該勝訴判決【案號：臺灣臺中地方法院108年度
    中簡字第2917號】向執行法院聲請強制執行，並經臺灣臺中
    地方法院109年度司執字第39522號執行拍定在案等情，業據
    原告出債權憑證、債權讓與證明書、債權讓與通知合法送達
    文件（見本院卷第19至25頁）、本院執行處函、公告、臺中
    市政府函（見本院卷第285至299頁），且為被告所不爭執，
    應可認為真實。原告另主張前開民事判決確定前（即109年3
    月13日24時），訴外人鄭守博將另筆出資額移轉被告鄭梓嫻
    ，被告鄭梓嫻收受出資額後，於109年3月16日再將出資額贈
    與被告温彩雪一節，則為被告温彩雪所否認，並以前詞置辯
    。是本件應審究者厥為：①原告主張被告間之股權轉讓之債
    權、物權行為為通謀虛偽意思表示無效，是否有理？②原告
    主張被告2人間之股權轉讓行為為無償行為，且有害於原告
    之債權，應予撤銷，是否有理？
  ㈡原告先位聲明之請求為無理由：
  ⑴查民法第87條第1項前段規定：「表意人與相對人通謀而為虛
    偽意思表示者，其意思表示無效。」，而第3人主張表意人
    與相對人通謀而為虛偽意思表示者，該第3人應負舉證之責(
    參見最高法院48年台上字第29號民事判例意旨)。又「民法
    第87條第1項所謂通謀虛偽意思表示，乃指表意人與相對人
    互相故意為非真意之表示而言，故相對人不僅須知表意人非
    真意，並須就表意人非真意之表示相與為非真意之合意，始
    為相當，若僅一方無欲為其意思表示所拘束之意，而表示與
    真意不符之意思者，尚不能指為通謀而為虛偽意思表示，在
    贈與或買賣契約，亦不能僅因契約當事人間有特殊親誼關係
    或價金之交付不實，即謂該贈與或買賣係通謀虛偽成立。原
    審謂上訴人未能舉證證明，僅以系爭買賣或贈與契約與常情
    不合為由，主張各該契約係出於通謀虛偽意思表示，為無可
    取，因而為上訴人敗訴之判決，泃無違誤。」(參見最高法
    院62年台上字第316號民事判例及86年度台上字第3865號民
    事裁判等意旨)。據此可知，倘第3人主張表意人與相對人通
    謀而為虛偽意思表示者，即應由該第3人就主張通謀虛偽意
    思表示之有利於己事實負舉證責任，此乃目前國內司法實務
    所持之多數見解，故原告主張被告2人間就暄昌公司出資額1
    0萬元之贈與及移轉股權乙節並非真實，而屬通謀虛偽意思
    表示，依民法第87條第1項前段規定應為無效，既為被告2人
    所否認，即應由原告就其主張通謀虛偽意思表示之有利於己
    事實先負舉證責任，倘原告無法舉證以實其說，縱令被告2
    人就其抗辯事實亦無法舉證或舉證不足，法院仍應為不利於
    原告之認定。
  ⑵原告主張被告2人間就系爭股權買賣行為屬通謀虛偽意思表示
    ，依民法第87條第1項前段規定為無效云云，已為被告2人所
    否認，並以上情抗辯，則應由原告就其主張有利於己事實先
    負舉證責任，已如前述，然原告除提出臺灣臺中地方檢察署
    109年度偵續字第238號起訴書主張自承有共同商議將原屬被
    告鄭梓嫻所有之出資額，全數移轉至温彩雪名下，再虛偽主
    張其二人間有借貸關係，故以出資額為抵銷等語，足證被告
    間之贈與係為無償贈與且屬通謀虛偽云云。然此至多可證明
    被告鄭梓嫻與温彩雪間之消費借貸關係或有疑問，可認被告
    2人間移轉股權之債權行為應屬無償行為而非有償行為，要
    難僅因被告2人間之資金關係無法證明，即推論被告2人間就
    暄昌公司出資額10萬元部分之債權、準物權行為均為通謀虛
    偽意思表示。
  ⑶是依前述，原告既無法舉證證明被告2人間就暄昌公司出資額
    10萬元股權所為之債權、物權行為有何通謀虛偽意思表示之
    情形，被告2人間就暄昌公司出資額10萬元股權所為之債權
    、物權行為自屬合法有效，故原告先位聲明訴請確認被告鄭
    梓嫻將其所有暄昌公司之出資額轉10萬元贈與被告温彩雪之
    債權行為，及轉讓該出資額予被告温彩雪之準物權行為無效
    ，並請求被告温彩雪應將前項所示之出資額，回復登記為被
    告鄭梓嫻所有，為無理由，應予駁回。
　㈡原告備位聲明之請求為無理由：　
  ⑴除斥期間之認定：
  ①按債務人所為之無償行為，有害及債權者，債權人得聲請法
    院撤銷之。債權人依第一項或第二項之規定聲請法院撤銷時
    ，得並聲請命受益人或轉得人回復原狀。但轉得人於轉得時
    不知有撤銷原因者，不在此限；前條撤銷權，自債權人知有
    撤銷原因時起，一年間不行使，或自行為時起，經過十年而
    消滅，民法第244條第1、4項、第245條分別定有明文。
  ②經查，原告於110年1月29日收受刑事處分書，方得知前開民
    事判決確定前（即109年3月13日24時），訴外人鄭守博將另
    筆出資額移轉被告鄭梓嫻，被告鄭梓嫻收受出資額後，於10
    9年3月16日再將出資額贈與被告温彩雪，始知悉系爭轉讓出
    資額之債權行為及準物權行為之事實，雖與上開起訴係因原
    告提出告訴，告訴內容中已針對上開股權移轉之情形，認有
    害於原告之債權，而提起毀損債權之告訴，難認原告於110
    年1月29日收受刑事處分書時，方得知此一事實。惟依卷附
    暄昌公司之執行聲明異議狀（扣押命令之第三人異議），其
    時間為109年5月13日，斯時原告方聲請強制執行，原告係暄
    昌公司異議後方得知被告2人間有股權移轉之行為，而原告
    係於110年4月9日提起本件訴訟，有本院收發章蓋於起訴狀
    狀面可查（見本院卷第15頁），堪認原告於109年5月13日後
    始知悉本件撤銷原因，故原告嗣於110年4月9日提起本件訴
    訟，經核並未逾越上揭1年之法定除斥期間，合先敘明。
  ⑵系爭轉讓出資額之債權行為及準物權行為屬無償行讓為：
  ①按民法第244條第1項及同條第2項係分別以無償行為及有償行
    為作為規範之對象，二者撤銷之法定要件並不相同。而上開
    所謂無償或有償行為，係以債務人與第三人間之行為有無互
    為對價關係之給付為其區別標準（最高法院101年度台上字
    第498號判決意旨參照）。
  ②本件被告温彩雪固辯稱被告鄭梓嫻系爭轉讓出資額之債權行
    為及準物權行為並非贈與，而係清償其積欠被告温彩雪之借
    款云云，惟被告温彩雪必須舉證證明其與被告鄭梓嫻間有消
    費借貸關係成立，其上開辯詞始足採信。經查，被告鄭守博
    固提出匯款單及讓渡證書1份為證（見本院卷第245至263頁
    ），惟上開匯款單所示之收款人均為久綖興業公司而非被告
    鄭梓嫻。而按公司與個人在法律上為各自獨立之權利主體，
    則上開借款之借用人是否真為被告鄭梓嫻？已非無疑。且被
    告温彩雪所提出之讓渡書僅記載被告鄭梓嫻向被告温彩雪借
    款，然借款金額、借款證明均無，亦難僅憑上開讓渡書認定
    被告2人間確有消費借貸關係存在。據上，被告温彩雪無法
    證明其與被告鄭梓嫻間有何消費借貸關係成立，則被告鄭梓
    嫻系爭轉讓出資額之債權行為及準物權行為即屬無償行為，
    甚為明確。
  ⑶系爭轉讓出資額之債權行為及準物權行為尚然認為有害及原
    告之系爭債權：
  ①原告雖主張本院108年度中簡字第2917號民事判決確定前（即
    109年3月13日24時），訴外人鄭守博將另筆出資額移轉被告
    鄭梓嫻等語，然為被告温彩雪所否認。經查，依卷附暄昌公
    司109年3月13日股東同意書、暄昌公司章程、109年3月16日
    股東同意書、暄昌公司章程、公司變更登記表（見本院卷第
    213至222頁）所示，本院108年度中簡字第2917號民事判決
    後，訴外人鄭守博確於109年3月13日將暄昌公司出資額10萬
    元之股權讓與被告鄭梓嫻，惟觀其移轉之時間點，斯時本院
    108年度中簡字第2917號民事判決方判決，在原告已提起該
    訴訟，訴外人鄭守博敗訴之情形下，訴外人鄭守博焉有於上
    開判決判命回復登記之範圍外，復另再移轉10萬元股權予被
    告鄭梓嫻之理，是被告温彩雪辯稱此部分之移轉係依本院10
    8年度中簡字第2917號民事判決所命處理，尚屬可採。則原
    告主張訴外人鄭守博將另筆出資額移轉被告鄭梓嫻一節，自
    仍應由原告負舉證之責任，而原告除提出起訴書外，並未能
    舉證以實其說，難認原告主張有理。是被告鄭梓嫻於暄昌公
    司之出資額，於本院強制執行前，應僅有10萬元，而非20萬
    元，應可認定。
  ②而依卷附原告提出之強制執行資料（見本院卷第283至299頁
    ），執行標的係被告鄭梓嫻於「暄昌公司出資額10萬元」，
    並未特定該出資額於公司登記簿係記載在何位股東名下，而
    該執行標的業於110年3月9日拍賣，並嗣由訴外人鄭守博以5
    0萬元買受（見本院卷第181頁，本院執行命令），是被告鄭
    梓嫻於暄昌公司之出資額10萬元業經扣押拍賣而執行完畢，
    而原告為該強制執行事件之執行債權人，該案已執行完畢，
    被告鄭梓嫻於暄昌公司並無其他出資額存在，則被告2人間
    縱曾有如原告主張之出資額贈與及移轉之準物權行為，因被
    告鄭梓嫻之出資額業經原告強制執行完畢，已難認為該行為
    有害於原告之債權。至於被告2人因被告鄭梓嫻於109年3月1
    6日將上開出資額移轉被告温彩雪，原告提出毀損告訴後經
    檢察官提起公訴部分，係在強制執行拍定前，而上開強制執
    行程序業經拍定而終結，則檢察官提起公訴部分應與本件無
    涉，併此敘明。
  ⑷基上，系爭轉讓出資額之債權行為及準物權行為尚然認為有
    害及原告之系爭債權，則原告備位聲明訴請被告鄭梓嫻將其
    所有暄昌公司之出資額10萬元贈與被告温彩雪之債權行為，
    及轉讓該出資額予被告温彩雪之準物權行為應予撤銷，及請
    求被告温彩雪應將前項所示之出資額，回復登記為被告鄭梓
    嫻所有，均難認為有據，亦應予駁回。　 
四、本件事證已臻明確，兩造其餘攻擊防禦及所舉證據，經核均
    於判決結果不生影響，爰不逐一論述，附此敘明。
五、訴訟費用負擔之依據：民事訴訟法第78條。
中　　華　　民　　國　　111 　年　　5 　　月　　27　　日
                          臺灣臺中地方法院臺中簡易庭
                                  法　官　張清洲
以上為正本，係照原本作成。
如不服本判決，應於送達後二十日內，向本院提出上訴狀並表明
上訴理由，如於本判決宣示後送達前提起上訴者，應於判決送達
後二十日內補提上訴理由書（須附繕本）。如委任律師提起上訴
者，應一併繳納上訴審裁判費。
中　　華　　民　　國　　111 　年　　5 　　月　　27　　日
                                  書記官  陳慧津